臺灣高等法院臺南分院民事判決
110年度上易字第172號
上  訴  人    中華開發資產管理股份有限公司
法定代理人    林德雲  
訴訟代理人    季佩芃律師
被上訴人      林魏實    
兼特別代理人  陳冠維  
上列當事人間請求塗銷抵押權設定登記事件，上訴人對於中華民
國110年4月21日臺灣嘉義地方法院110年度訴字第27號第一審判
決提起上訴，本院於111年3月30日言詞辯論終結，判決如下：
    主  文
上訴駁回。
第二審訴訟費用由上訴人負擔。
    事實及理由
一、本件上訴人之法定代理人於本院審理中，由李天送變更為林
    德雲，並經新任法定代理人聲明承受訴訟，有上訴人公司變
    更登記表及民事準備㈡狀在卷可稽（見本院卷第237至241頁
    ），核無不合，應予准許，合先敘明。
二、上訴人主張：上訴人為被上訴人林魏實之債權人，林魏實於
    民國97年6月9日，將其所有坐落嘉義縣○○鎮○○○段○○○段000
    地號、權利範圍全部之土地（下稱系爭土地），設定登記擔
    保新臺幣（下同）100萬元債權（下稱系爭債權）之普通抵
    押權（下稱系爭抵押權）予陳輝樺，致上訴人對林魏實之債
    權無法藉由強制執行程序獲償。系爭抵押權嗣由被上訴人陳
    冠維繼承取得，因被上訴人間之系爭抵押權所擔保之系爭債
    權並不存在，基於抵押權之從屬性，系爭抵押權亦失所附麗
    而不存在。縱認系爭債權存在，惟抵押權人迄未為系爭債權
    之請求，上訴人得代位主張時效消滅，系爭抵押權亦失所依
    附而不存在等情。爰請求確認被上訴人陳冠維就被上訴人林
    魏實所有之系爭土地之系爭抵押權及所擔保之系爭債權不存
    在，並依民法第242條及第767條第1項中段之規定，求為命
    被上訴人陳冠維應將系爭抵押權設定登記予以塗銷之判決（
    原審為上訴人敗訴之判決，上訴人聲明不服，提起上訴）。
    並上訴聲明：㈠原判決廢棄。㈡確認被上訴人陳冠維就被上訴
    人林魏實所有系爭土地之系爭抵押權及其債權不存在。㈢被
    上訴人陳冠維應將系爭抵押權設定登記予以塗銷。
三、被上訴人則以：陳輝樺於97年間之收入為255萬元，確有能
    力貸與被上訴人林魏實款項，而林魏實於97年間向陳輝樺借
    用100萬元後，陳輝樺於97年至106年間均有申報繳納林魏實
    支付之利息收入34,356元或6萬元，以此推算林魏實確實有
    積欠陳輝樺100萬元等語，資為抗辯。並答辯聲明：上訴駁
    回。
四、兩造不爭執事項：
  ㈠系爭土地為被上訴人林魏實所有，林魏實於97年6月9日設定
    登記擔保系爭債權之系爭抵押權予其女婿陳輝樺。依原審卷
    第21至22頁土地登記第二類謄本所示：其利息、遲延利息均
    記載：無；違約金記載：每逾1日每萬元以30元計算違約金
    。
  ㈡上訴人為被上訴人林魏實之債權人，上訴人於原審法院109年
    度司執助第881號強制執行事件中，聲請執行被上訴人林魏
    實所有之系爭土地，經執行法院核定系爭土地拍賣最低價額
    為988,000元，因不足清償優先債權（系爭抵押權）及執行
    費用，而有拍賣無實益之情事。
  ㈢陳輝樺於108年7月15日死亡，由被上訴人即陳輝樺之繼承人
    陳冠維繼承系爭抵押權。
  ㈣財政部臺北國稅局信義分局（下稱臺北國稅局信義分局）110
    年3月29日財北國稅信義綜所字第1100153908號函檢送陳輝
    樺97年度綜合所得稅核定通知書記載：陳輝樺於97年間之國
    立自然科學博物館薪資所得為1,384,160元，及自林魏實之
    利息所得為34,356元。
  ㈤臺北國稅局信義分局110年7月6日財北國稅信義綜所字第1102
    156891號函稱：陳輝樺97年度之利息所得34,356元（100萬
    元×6%×209/365），係依地政機關抵押權設定登記資料（設
    定日期97年6月5日，抵押權利金100萬元，約定年息6%），
    按當年度設定天數核算之抵押利息所得，該筆所得係於99年
    1月20日核定開徵。
  ㈥財政部南區國稅局嘉義縣分局110年7月20日南區國稅嘉縣綜
    所字第1102244879號函稱：陳輝樺97年度之利息所得34,356
    元，係該分局根據地政機關抵押權設定登記資料（設定日期
    97年6月5日，債權人為陳輝樺，債務人為林魏實，權利價值
    100萬元，約定年息6%），核算債權人陳輝樺97年度利息所
    得34,356元，嗣再由陳輝樺當年度戶籍所在地稽徵機關臺北
    國稅局信義分局依所得稅法第14條第1項併計陳輝樺各類所
    得後，於99年1月20日核定開徵當年度綜合所得稅應補繳稅
    額。
五、本院之判斷：
　㈠按確認法律關係之訴，非原告有即受確認判決之法律上利益
    者，不得提起，民事訴訟法第247條第1項前段定有明文。所
    謂即受確認判決之法律上利益，係指法律關係存在與否不明
    確，原告主觀上認其在法律上之地位有不安之狀態存在，且
    此種不安之狀態，能以確認判決將之除去者而言。查本件上
    訴人為被上訴人林魏實之債權人，林魏實所有之系爭土地上
    有系爭抵押權之設定登記，影響上訴人之債權實現（見兩造
    不爭執事項㈠、㈡），上訴人主張被上訴人陳冠維之系爭抵押
    權及其所擔保之系爭債權不存在等情，為被上訴人所否認，
    則系爭抵押權及其所擔保之系爭債權是否存在之法律關係，
    係處於不明確之狀態，足致上訴人私法上之地位有受侵害之
    危險，而此種不安狀態既得以確認判決加以除去，堪認上訴
    人提起本件確認之訴部分，有即受確認判決之法律上利益，
    先予敘明。
　㈡次按當事人主張有利於己之事實者，就其事實有舉證之責任
    ，民事訴訟法第277條前段定有明文。又事實為法律關係發
    生之特別要件者，在消極確認之訴，應由被告就其存在負舉
    證之責任。是當事人主張與他方有消費借貸關係存在者，應
    就該借貸意思互相表示合致及借款業已交付之事實，負舉證
    之責任。如主張消費借貸關係存在之當事人對於自己主張之
    事實，已盡證明之責後，他造對其主張，如抗辯其不實並提
    出反對之主張者，則他造對其反對之主張，亦應負反證之證
    明之責，此為舉證責任分擔之原則。又認定當事人爭執事實
    所憑之證據，不以直接單獨證明之直接證據為限，如能以間
    接證據證明間接事實，且綜合諸間接事實，得以在符合論理
    及經驗法則下，推認待證事實為真實者，亦無不可。
  ㈢上訴人主張系爭抵押權所擔保之系爭債權並不存在，基於抵
    押權之從屬性，系爭抵押權亦不存在等節，為被上訴人所否
    認，並以前揭情詞置辯，則依民事訴訟法第277條前段規定
    ，應由被上訴人就其所述系爭抵押權所擔保之100萬元借款
    （下稱系爭借款）債權存在之事實，負舉證之責任。經查：
　⒈系爭抵押權於97年6月9日設定登記時，約定利息（率）、遲
    延利息（率）、違約金均按年息百分之6計算；嗣於106年間
    變更約定利息（率）、遲延利息（率）為無，違約金為每逾
    1日每萬元以30元計算（見本院卷第199、201頁他項權利證
    明書、兩造不爭執事項㈠）。又系爭抵押權人即債權人陳輝
    樺於108年7月15日死亡，由其繼承人即被上訴人陳冠維繼承
    其權利（見兩造不爭執事項㈢）；另借用人即被上訴人林魏
    實因患有老年失智症，自104年中起之認知功能持續惡化，
    並於108年間經鑑定為重度身心障礙之人（見本院卷第215至
    217頁），足徵兩造爭執之系爭借款法律關係原當事人因上
    述原因，致被上訴人就原貸與人陳輝樺與借用人林魏實間有
    基於消費借貸之合意而交付系爭借款之事實，並未能提出直
    接證據。
　⒉惟斟酌租稅債權之發生，係以租稅債權構成要件實現時成立
    ，而個人借款利息所得，依所得稅法第13條、第14條第1項
    第4類規定，應課徵個人綜合所得稅，並以收付實現為原則
    ，又利息為使用原本之對價，原本債權存在為發生利息債權
    之前提要件，是以借款債權人如按抵押權設定登記之利息約
    定，據以繳納其個人綜合所得稅，應可認其有收取債務人給
    付之利息，且該利息依附之本金債權存在之蓋然性大於本金
    債權不存在之蓋然性。因此，被上訴人陳冠維對於其被繼承
    人陳輝樺貸與系爭借款予被上訴人林魏實之過程雖不明瞭，
    而未能提出直接證據以證明陳輝樺與林魏實間有消費借貸之
    合意及交付系爭借款之事實。然而根據兩造不爭執事項㈣至㈥
    所載之間接事實，及林輝燁103年度至105年度均有自林魏實
    處取得利息所得6萬元之稅務電子閘門財產所得調件明細表
    等資料（見本院禁抄錄卷第5至10頁），勾稽系爭抵押權於9
    7年6月9日設定登記時，原約定利息（率）按年息百分之6計
    算之情，可認被上訴人抗辯系爭抵押權所擔保之系爭借款債
    權存在等語，難謂無據。
  ⒊其次，依兩造不爭執事項㈤、㈥所載之事實，可知陳輝樺貸與
    系爭借款予被上訴人林魏實後，雖漏未申報97年度之系爭借
    款利息所得。惟觀諸稅捐稽徵機關依職權於99年1月20日核
    定開徵陳輝樺97年度綜合所得稅應補繳稅額後，陳輝樺已依
    課稅處分補繳97年度之綜合所得稅，是尚難僅憑其未據實申
    報該年度之利息所得，而遽予否定該利息債權存在之事實。
    綜參上開調查證據之結果，被上訴人辯稱系爭抵押權所擔保
    之系爭借款債權存在等語，應可採信。上訴人空言否認，惟
    並未提出反證以動搖上開事實認定，要難憑採。從而，上訴
    人主張系爭抵押權所擔保之系爭債權並不存在，基於抵押權
    之從屬性，系爭抵押權亦不存在云云，難認可採。
　㈣又按請求權，因15年間不行使而消滅。但法律所定期間較短
    者，依其規定，民法第125條定有明文。而消費借貸債權請
    求權之時效，民法既未特別規定，依前開規定其時效應為15
    年。準此，系爭抵押權於97年6月9日設定登記，其所擔保之
    系爭借款債權原約定清償日期為107年6月5日，嗣變更為無
    約定（見本院卷第199、201頁他項權利證明書），縱認依民
    法第478條規定，系爭借款債權人可定一個月以上之相當期
    限催告借用人返還系爭借款，惟加計15年之時效，系爭借款
    債權請求權至少應至112年間時效始完成。因之，上訴人主
    張縱認系爭抵押權所擔保之系爭債權存在，惟其時效已完成
    ，基於抵押權之從屬性，系爭抵押權亦已不存在云云，要非
    有據。
　㈤從而，上訴人主張系爭抵押權及其所擔保之系爭債權不存在
    云云，並非可採，則其依民法第242條、第767條第1項中段
    之規定，以被上訴人林魏實之債權人地位，代位請求被上訴
    人陳冠維應將系爭抵押權設定登記予以塗銷，即非有據。
六、綜上所述，上訴人訴請確認被上訴人陳冠維就被上訴人林魏
    實所有系爭土地之系爭抵押權及其所擔保之系爭債權不存在
    ，並依民法第242條、第767條第1項中段之規定，請求被上
    訴人陳冠維應將系爭抵押權設定登記予以塗銷，為無理由，
    應予駁回。從而原審所為上訴人敗訴之判決，並無不合。上
    訴論旨指摘原判決不當，求予廢棄改判，為無理由，應駁回
    其上訴。
七、本件事證已臻明確，兩造其餘之攻擊或防禦方法及所用之證
    據，經本院斟酌後，認為均不足以影響本判決之結果，爰不
    逐一論列，附此敘明。
八、據上論結，本件上訴為無理由，依民事訴訟法第449條第1項
    、第78條，判決如主文。
中　　華　　民　　國　　111 　年　　4 　　月　　20　　日
                  民事第五庭    審判長法  官  藍雅清

                                      法  官  顏淑惠

                                      法  官  張季芬
上為正本係照原本作成。
不得上訴。　　　　　　　　　　　　　　　　　　　
中　　華　　民　　國　　111 　年　　4 　　月　　20　　日

                                      書記官  郭馥萱